臺灣高等法院刑事裁定
110年度毒抗字第314號
抗  告  人
即  被  告  徐彪  



                    （現於法務部○○○○○○○○附設勒戒所執行中）        
上列抗告人因聲請施以強制戒治案件，不服臺灣宜蘭地方法院11
0年度毒聲字第30號，中華民國110年1月15日裁定（聲請案號：
臺灣宜蘭地方檢察署109年度毒偵字第439號、109年度聲戒字第5
號），提起抗告，本院裁定如下：
    主  文
抗告駁回。
    理  由
一、原裁定意旨略以：抗告人即被告甲○於民國109年5月3日23時
    至翌（4）日凌晨0時期間之某時許，在其位於臺北市○○區○○
    ○路○段00巷00號居所內，以將甲基安非他命放置於玻璃球內
    點火燒烤吸食所生煙霧之方式，施用第二級毒品甲基安非他
    命之犯行，經臺灣宜蘭地方法院（下稱宜蘭地院）以109年
    度毒聲字第34號裁定送勒戒處所觀察、勒戒確定；嗣臺灣宜
    蘭地方檢察署（下稱宜蘭地檢署）檢察官依前開裁定，於10
    9年11月30日將被告送往法務部○○○○○○○○附勒戒所（下稱新
    店戒治所）執行觀察、勒戒後，該所評定被告前科紀錄與行
    為表現52分、臨床評估25分、社會穩定度2分，小計靜態因
    子74分、動態因子5分，總分79分，綜合判斷認被告有繼續
    施用毒品傾向，此有上開刑事裁定、本院被告前案紀錄表、
    新店戒治所109年12月31日新戒所衛字第10907016420號函檢
    附之有無繼續施用毒品傾向證明書、有無繼續施用毒品傾向
    評估標準紀錄表等附卷可稽，堪認被告確有繼續施用毒品之
    傾向。又被告前於94年間因施用毒品案件，經臺灣高雄地方
    法院以94年度毒聲字第1780號裁定送觀察、勒戒後，認無繼
    續施用毒品之傾向，於95年3月17日釋放出所，並由臺灣高
    雄地方檢察署檢察官以95年度毒偵緝字第112號、95年度毒
    偵緝字第113號、95年度毒偵緝字第114號為不起訴處分確定
    ，此有本院被告前案紀錄表在卷可參，是被告本次施用毒品
    犯行係於前次觀察、勒戒執行完畢3年後再犯，堪以認定，
    則聲請人就被告所為本件施用毒品之行為，聲請強制戒治，
    於法即無不合。從而，本件聲請為有理由，應予准許，爰裁
    定被告令入戒治處所施以強制戒治，其期間為6個月以上，
    至無繼續強制戒治之必要為止，最長不得逾1年等語。
二、抗告意旨略以：毒品危害防制條例修法後之刑事寬厚政策意
    旨在幫助施用毒品者戒除毒癮，非為懲戒行為人而係消滅其
    再次施用毒品之危險性，但反觀被告於勒戒期間評估裁定之
    標準竟將過去前科紀錄納入分數之計算，而立基於不平等之
    起點。又前案紀錄與本件被告有無繼續施用毒品傾向有何關
    聯？而本件被告係因施用第二級毒品甲基安非他命為觀察、
    勒戒，但全卷未見戒治處所檢具觀察紀錄表，供查核被告是
    否有「打哈欠」、「流鼻涕」、「流眼淚」、「盜汗」、「
    手腳顫抖」、「發冷發熱」、「噁心嘔吐」、「腹痛或腹瀉
    」及「嗜睡」等之成癮或戒斷症狀，且證明書之詳細說明欄
    亦空白未見評估人員說明記載。另評估人員以短暫不足廿分
    鐘，甚或十分鐘內，僅簡單詢問被告：「何時施用毒品？最
    後一次施用是何時？為何無法戒除？」等問題，且觀勒人數
    眾多，也不及細詢其他項目並實施實質審查評估，是評估程
    序明顯以個人好惡等不當情事參與其中，而有擅斷、濫權之
    嫌。原裁定以戒治所出具之「有無繼續施用毒品傾向評估標
    準紀錄表」為形式審查，忽略個案情節，淪為單純性背書之
    角色，是原裁定之適法性及必要性，已違反立法旨意之初衷
    及無公允之評斷。以上所陳種種，有鈞院110年度毒抗字第8
    3號刑事裁定可參，爰請求鈞院再詳查被告所陳，撤銷原裁
    定，另為適法裁定，並停止被告強制戒治之執行云云。
三、按「觀察、勒戒後，檢察官或少年法院（地方法院少年法庭
    ）依據勒戒處所之陳報，認受觀察、勒戒人無繼續施用毒品
    傾向者，應即釋放，並為不起訴之處分或不付審理之裁定；
    認受觀察、勒戒人有繼續施用毒品傾向者，檢察官應聲請法
    院裁定或由少年法院（地方法院少年法庭）裁定令入戒治處
    所強制戒治，其期間為6個月以上，至無繼續強制戒治之必
    要為止，但最長不得逾1年」，毒品危害防制條例第20條第2
    項定有明文。而有無繼續施用毒品傾向的評估標準，並非完
    全以受勒戒人勒戒後的結果為準，勒戒前的各種情況，仍應
    作為評估的依據。依勒戒處所評分說明手冊規定，是以前科
    紀錄與行為表現、臨床評估、社會穩定度三項合併計算分數
    ，每一大項皆有靜態因子與動態因子。先以靜態因子分數評
    分，靜態因子分數總分在60分（含）以上為「有繼續施用毒
    品傾向」：60分以下，與動態因子分數相加，如果總分在60
    分（含）以上，為「有繼續施用毒品傾向」。是被告有無「
    繼續施用毒品傾向」，係依具體個案的臨床實務及相關事證
    等情綜合判定，有其相當的專業依據及標準，且涉及專門醫
    學。又衡酌強制戒治的目的，是為協助施用毒品者戒斷毒品
    的心癮及身癮，所為的一種保安處分類型，而該評估標準是
    適用於每一位受觀察、勒戒處分之人，具一致性、普遍性、
    客觀性，並加以綜合判斷的結果，倘其評估由形式上觀察，
    無擅斷或濫權等明顯不當的情事，法院宜予以尊重。
四、經查：
　㈠本件被告前因施用第二級毒品，經宜蘭法院以109年度毒聲字
    第34號裁定送勒戒處所觀察、勒戒，而於109年11月30日送
    新店戒治所觀察、勒戒後，該勒戒處所依據被告之前科紀錄
    與行為表現、臨床評估、社會穩定度等3大項因素（每1大項
    均有靜態因子與動態因子）進行評估，其中：（1）前科紀
    錄與行為表現部分合計為52分（有4筆毒品犯罪相關司法紀
    錄計40分、首次毒品犯罪年齡為「31歲以上」計0分、有5筆
    其他犯罪相關紀錄計10分、入所時尿液毒品檢驗為「無藥物
    反應」計0分，上開4項靜態因子合計為50分；另在所內行為
    表現之動態因子為「持續於所內抽菸」計2分）；（2）臨床
    評估部分合計為25分（有多重毒品濫用（海洛因、安非他命
    ）計10分、合法物質（菸）濫用計2分、使用年數超過1年計
    10分，上開靜態因子合計為22分；精神疾病共病（無）計0
    分、臨床綜合評估（含病識感、動機、態度、就醫意願）評
    定為「輕度」計3分，上開動態因子合計為3分）；（3）社
    會穩定度部分合計為2分（工作係「兼職工作按摩店老闆」
    計2分、家人無濫用藥物計0分、入所後家人曾3次訪視計0分
    、出所後是與家人同住計0分）。以上前科紀錄與行為表現
    、臨床評估、社會穩定度等總分合計為79分（靜態因子共計
    74分，動態因子共計5分），經評定認被告為「有繼續施用
    毒品傾向」之情事，有新店戒治所109年12月31日新戒所衛
    字第10907016420號函暨所檢附新店戒治所有無繼續施用毒
    品傾向證明書、評估標準紀錄表在卷可稽。而前述綜合判斷
    之結果，係該勒戒處所相關專業知識經驗人士於被告觀察、
    勒戒期間，依其本職學識就被告之前科紀錄與行為表現、臨
    床評估及社會穩定度等因素所為之綜合判斷，具有科學驗證
    所得之結論，且由形式上觀察，並無擅斷或濫權等明顯不當
    之情事，自得資為判斷被告有無繼續施用毒品傾向之證明。
    又毒品危害防制條例所規定之觀察、勒戒或強制戒治處分，
    其立法意旨在幫助施用毒品者戒除毒癮，該處分之性質非為
    懲戒行為人，而係為消滅受處分人再次施用毒品之危險性，
    目的係在戒除行為人施用毒品身癮及心癮之措施，且強制戒
    治係導入療程之觀念，針對行為人將來之危險所為預防、矯
    治措施之保安處分，以達教化與治療之目的，可謂刑罰之補
    充制度，從而毒品危害防制條例本身所規定之強制戒治等保
    安處分，雖兼具自由刑之性質，卻有刑罰不可替代之教化治
    療作用；是該條例第20條第2項，係屬強制規定，只需觀察
    、勒戒後，經評定受觀察、勒戒人有繼續施用毒品傾向者，
    檢察官即應聲請法院裁定令入戒治處所施以強制戒治。本件
    被告既有施用第二級毒品之事實，並由原審法院裁定送勒戒
    處所執行觀察、勒戒後，經新店戒治所依個案之臨床實務及
    具體事證，專業評估判定被告為「有繼續施用毒品傾向」，
    尚未戒除毒癮，則為降低其再次施用毒品之危險性，自有依
    法施以強制戒治之必要。從而，原裁定據此裁定被告令入戒
    治處所施以強制戒治，其期間為6個月以上，至無繼續強制
    戒治之必要為止，但最長不得逾1年，經核於法並無不合。
　㈡抗告意旨固以前詞置辯。惟查，新店戒治所人員評估被告是
    否有繼續施用毒品傾向，係以「毒品犯罪相關司法紀錄」、
    「首次毒品犯罪年齡」、「其他犯罪相關紀錄」、「入所時
    尿液毒品檢驗」、「所內行為表現」、「物質使用行為」、
    「合法物質濫用」、「使用年數」、「臨床綜合評估（含病
    識感、動機、態度、就醫意願）」、「工作」、「家庭」等
    靜態因子、動態因子綜合評估，業經本院說明如前，且前述
    新店戒治所有無繼續施用毒品傾向證明書及評估標準紀錄表
    所載之綜合判斷結果，係該所相關專業知識經驗人士於被告
    入所執行觀察、勒戒期間，依其本職學識就被告之前科紀錄
    及行為表現、臨床評估及社會穩定度等因素所為之綜合判斷
    ，具有科學驗證所得之結論，且勒戒處所之組織、人員之資
    格及執行觀察、勒戒相關程序，暨判斷施用毒品者，有無繼
    續施用毒品傾向，均有相關法令嚴格規範，非可恣意而為，
    由形式上觀察，亦無擅斷或濫權等明顯不當之情事，自得資
    為判斷被告有無繼續施用毒品傾向之證明。被告徒憑已意，
    泛以評估人員在10分鐘內之時間詢問，未為實質審查評估，
    而有擅斷、濫權之嫌，故本件評估並非專業云云，尚非可採
    。況於司法實務或醫學臨床上，具有毒品前科紀錄者，或因
    長期有機會接觸毒品，或因欲藉由毒品作用暫時隔絕現實環
    境，其反覆性、繼續性地再犯施用毒品犯行之機率，確實較
    沒有毒品前科者高，因此上開評估標準方會將勒戒人之前科
    紀錄列入重要之評分項目，且於評分說明手冊明訂：所謂毒
    品犯罪相關司法紀錄，不論其為吸食施打、運輸、販賣、持
    有毒品或其他罪名，凡觸犯毒品危害防制條例、原肅清煙毒
    條例、原麻醉藥品管理條例或管制藥品管理條例相關刑罰規
    定者均屬之，觀察勒戒、強制戒治及緩起訴後不起訴的紀錄
    也列入毒品相關犯罪紀錄項目範圍（該評分說明手冊參照）
    ，而被告自94年起即陸續有違反毒品危害防制條例之相關案
    件，迄109年間已有4筆涉及施用毒品等毒品案件前科，有本
    院前案紀錄表在卷可參，被告於上開期間經執行觀察勒戒，
    及判處罪刑後，仍反覆施用毒品的前科紀錄，恰符合上開經
    驗法則，可見上開評估標準將受勒戒人的前科紀錄做為重要
    評估依據，並無違法不當之處。是被告辯稱其前科紀錄，與
    有無繼續施用毒品傾向無關聯云云，亦無可採。
　㈢至抗告意旨另舉本院110年度毒抗字第83號刑事裁定，要屬法
    院酌量個案情形之結果，因各案件之情節不同，並無相互拘
    束之效力，亦無從比附援引，自難援引他案裁判，指摘本件
    原裁定不當，而據為有利於己之主張。　
五、綜上所述，原審依檢察官聲請，依毒品危害防制條例第20條
    第2項之規定，裁定被告令入戒治處所施以強制戒治，其期
    間為6個月以上，至無繼續強制戒治之必要為止，但最長不
    得逾1年，於法並無不合。抗告意旨徒以前詞指摘原裁定不
    當，請求撤銷原裁定，為無理由，應予駁回。
據上論斷，應依刑事訴訟法第412條，裁定如主文。
中　　華　　民　　國　　110 　年　　3 　　月　　25　　日
                  刑事第十九庭  審判長法　官  曾淑華
                                      法  官  許文章
                                      法  官  陳文貴
以上正本證明與原本無異。
不得再抗告。
                                      書記官  俞妙樺
中　　華　　民　　國　　110 　年　　3 　　月　　25　　日